ACORDAO-COMPLETO-2431680

ACÓRDÃO 438/2021 ATA 6/2021 - PLENÁRIO

VISTOS, relatados e discutidos estes autos de Representação formulada pela então Secretaria de Controle Externo no Mato Grosso do Sul (Secex/MS) em face da continuidade dos processos de obtenção de recursos fundiários para a reforma agrária, mediante a expedição de decretos não numerados pela Presidente da República Dilma Rousseff, datados do dia 1º/4/2016, nos quais a Presidente declarou de interesse social, para fins de reforma agrária, os imóveis neles especificados, em que pese a existência de milhares de lotes vagos em projetos de reforma agrária já existentes e o elevado número de assentados com indícios de irregularidades em todo o país ocupando irregularmente lotes que poderiam ser utilizados para o alcance dos objetivos de reforma agrária, em contradição aos princípios da economicidade e eficiência,
ACORDAM os Ministros do Tribunal de Contas da União, reunidos em sessão de Plenário, ante as razões apresentadas pelo Relator, em:
9.1. conhecer da presente representação, com fundamento no art. 237, inciso VI e parágrafo único, do Regimento Interno/TCU, para, no mérito, considerá-la parcialmente procedente;
9.2. dar ciência ao Instituto Nacional de Colonização e Reforma Agrária sobre a necessidade de que seja incluído nas ações de supervisão ocupacional que conformam o objeto do monitoramento do Acórdão 1976/2017-TCU-Plenário o levantamento de informações sobre a existência e o quantitativo de lotes vagos nos projetos de assentamento, em atenção aos princípios constitucionais da legitimidade e da economicidade (art. 70 da CF/1988) ;
9.3. dar ciência deste Acórdão ao Instituto Nacional de Colonização e Reforma Agrária e ao Ministério da Agricultura, Pecuária e Abastecimento; e
9.4. arquivar o processo, com fundamento no art. 169, inciso III, do RI/TCU.

Representação sobre possível irregularidade na continuidade dos processos de obtenção de recursos fundiários para a reforma agrária, mesmo com a existência de mais de 205 mil lotes vagos em projetos de reforma agrária existentes e 580 mil beneficiários com indícios de irregularidade.

Instituto Nacional de Colonização e Reforma Agrária.

3. Representante: Secretaria de Controle Externo do TCU/MS (00.414.607/0022-42).

13.1. Ministros presentes: Ana Arraes (Presidente), Walton Alencar Rodrigues, Benjamin Zymler, Aroldo Cedraz, Raimundo Carreiro, Bruno Dantas e Jorge Oliveira.
13.2. Ministro-Substituto convocado: Marcos Bemquerer Costa.
13.3. Ministros-Substitutos presentes: Augusto Sherman Cavalcanti (Relator), André Luís de Carvalho e Weder de Oliveira.

AUGUSTO SHERMAN

Trata-se de Representação formulada em 2016 pela então Secretaria de Controle Externo no Mato Grosso do Sul (Secex/MS) , em face da continuidade dos processos de obtenção de recursos fundiários para a reforma agrária, evidenciados mediante a expedição de decretos não numerados pela Presidente da República Dilma Rousseff, datados do dia 1º/4/2016, nos quais a Presidente declara de interesse social, para fins de reforma agrária, os imóveis neles especificados, em que pese a existência de milhares de lotes vagos em projetos de reforma agrária já existentes e o elevado número de assentados com indícios de irregularidades em todo o país, em contradição aos princípios da economicidade e eficiência.
2.	Segundo noticiado na representação, a Presidência da República editou em 1º de abril de 2016, no último mês à frente do exercício da presidência, 23 decretos não numerados de declaração de interesse social para fins de reforma agrária, nos estados de GO, MA, BA, MG, PE, AL, PR, CE, PB, PA, MS, SE, RN e TO, cujos imóveis ali relacionados totalizariam mais de R$ 180 milhões em valores de terra nua, ao passo que as benfeitorias dessas propriedades, a serem pagas em dinheiro, ainda seriam objeto de avaliação futura.
3.	A situação evidenciada chamou a atenção da unidade técnica deste Tribunal em face de que haveria, segundo levantamento inicial, pelo menos 17 milhões de hectares em lotes da reforma agrária vagos e, portanto, que não cumpririam a função social, eis que improdutivos, situação que contrariaria os arts. 1º e 2º da Lei 4.504/1964. A essa constatação ainda se somaria à situação de ocupação irregular de lotes da reforma agrária, noticiadas no TC-Processo 000.517/2016-0, no qual este Tribunal apontou a existência de mais de 580 mil beneficiários com indícios de irregularidades, ocupando irregularmente uma área de mais de 39 milhões de hectares em projetos de assentamento, conforme indicado primeiramente pelo Acórdão 775/2016-TCU-Plenário, de minha relatoria.
4.	O quadro demonstraria, portanto, inobservância dos princípios da economicidade e da legalidade, uma vez que houve sinalização de aquisição de novas terras para fins de reforma agrária, com possível dispêndio futuro de cifras milionárias em sua aquisição, em que pese a existência de lotes vagos e lotes ocupados irregularmente, que, se devidamente aproveitados pelo Incra, poderiam cumprir os objetivos de assentamento de milhares de famílias, sem que houvesse necessidade de adquirir novas terras para tanto.
5.	Em face do apontado, e ante o preenchimento dos requisitos de admissibilidade para o conhecimento da matéria por este Tribunal, determinei, preliminarmente, mediante despacho de peça 7, proferido em julho de 2016, a oitiva do Incra e da Casa Civil da Presidência da República, unidade à qual se encontrava vinculado o Incra, com vistas a que se manifestassem sobre o teor da representação, bem assim, determinei a realização de diligência com vistas a que o Incra enviasse a relação de imóveis rurais em obtenção para fins de reforma agrária, constando sua identificação, município de localização, projeção do valor a ser pago em Títulos da Dívida Agrária e em dinheiro, capacidade total de famílias e estágio da obtenção, bem como o planejamento de vistorias e atividades destinadas à obtenção de novos recursos fundiários para os próximos dois exercícios.
6.	Reunidos os elementos e manifestações do Incra e da Casa Civil, produziu a então Secex-MS instrução de mérito na qual, ratificando o entendimento ventilado por ela mesma na inicial acerca da irregularidade dos procedimentos adotados, à luz dos princípios da economicidade e da legalidade, propôs que este Tribunal determinasse àquele Instituto a suspensão dos processos administrativos em curso destinados à obtenção de novas propriedades rurais nas modalidades direta ou expropriatória, até que fosse dado devido prosseguimento à supervisão ocupacional dos lotes vagos, abandonados ou em situação irregular, com a instauração do devido processo de retomada e destinação dessas parcelas ao público alvo do programa nacional de reforma agrária, retomando a obtenção de novos recursos fundiários apenas no caso de insuficiência comprovada de áreas dentro dos mais de 9 mil projetos de assentamentos já existentes ou em caso de ocorrência de grave conflito fundiário, devidamente provado e justificado pelo Incra em processo próprio, sob pena de responsabilização direta do gestor em caso de não configuração desses requisitos, conforme instrução de peça 33.
7.	Alvitrou a secretaria, ainda, fosse determinado ao Incra que oficiasse os órgãos responsáveis pela organização e supervisão dos projetos de assentamento da modalidade reconhecimento para que informassem a respeito de eventuais vagas em seus projetos, de forma a avaliar a conveniência e viabilidade do aproveitamento dessas vagas no Programa Nacional de Reforma Agrária e encaminhasse a este Tribunal, no prazo de 30 dias, plano de ação contendo o cronograma de adoção das medidas necessárias à implementação das determinações sugeridas.
8.	Ao ter presente as propostas em meu Gabinete, já no ano de 2019, e considerando que os referidos decretos não numerados ainda se encontravam em vigor, bem assim, que após as Eleições de 2018 assumiu no país nova Administração junto ao Poder Executivo Federal, e, no que tange ao Incra, referida nova Administração foi responsável pela edição do Decreto 9.667, de 2 de janeiro de 2019, que aprovou a nova Estrutura Regimental do Ministério da Agricultura, Pecuária e Abastecimento, dispondo a respeito da vinculação do Incra ao referido ministério, entendi mais pertinente a renovação das oitivas antes realizadas nestes autos, com fulcro no art. 250, inciso V, do Regimento Interno/TCU, ocasião em que determinei fosse realizada conjuntamente às novas administrações da Casa Civil da Presidência da República (responsável pela eventual revisão dos decretos) , ao Ministério da Agricultura, Pecuária e Abastecimento (órgão ministerial supervisor do Incra) , bem como ao Instituto Nacional de Colonização e Reforma Agrária (então sob nova direção) , com vistas a que, no prazo excepcional de 30 dias, se manifestassem sobre os fatos apontados na representação formulada pela Secex-MS, encaminhando a este Tribunal as informações pertinentes ao saneamento das questões apontadas.
9.	Determinei ainda à Secex/MS que desse ciência do Despacho às autoridades autárquica e ministeriais respectivas, bem como informasse às unidades destinatárias das oitivas acerca da disponibilização de acesso a estes autos para obtenção de vista e cópia integral, ou remetesse, desde logo, cópia integral do processo, a fim de dar-lhes conhecimento, e subsidiar suas análises e manifestações (peça 45) .
10.	Obtidas as manifestações o processo passou a ser instruído pela Secretaria de Controle Externo da Agricultura e do Meio Ambiente (SecexAgroAmbiental) , unidade responsável pela clientela relativa aos órgãos encarregados do Programa Nacional de Reforma Agrária, vindo a referida unidade instrutiva a produzir instrução de peça 60, em junho de 2020, transcrita a seguir no que há de essencial (transcrição com ajustes de forma considerados pertinentes) :
"INTRODUÇÃO
O processo se refere à representação de iniciativa da então Secretaria de Controle Externo no Estado do Mato Grosso do Sul (Secex/MS) , com fundamento nos arts. 235 e 237, VI do Regimento Interno desta Corte e no art. 103, § 1º da Resolução TCU 259/2014. A matéria representada envolve diretamente a execução do Programa Nacional de Reforma Agrária (PNRA) , no sentido específico de que seria irregular a continuidade dos processos de obtenção de recursos fundiários para a reforma agrária, considerando ter sido identificada a situação de disponibilidade de elevado quantitativo de lotes vagos em projetos de assentamento já existentes, bem como a situação de ocupação precária ou irregular de beneficiários já assentados.
HISTÓRICO
A representação, levada a termo em 11/7/2016 (peça 5) , tem por objeto o Programa Nacional de Reforma Agrária (PNRA) , na perspectiva de impugnar particularmente a expansão de áreas fundiárias destinadas ao programa, sob a justificativa de que não seria legítima a execução de recursos públicos para esse fim, em face das seguintes constatações fáticas: disponibilidade de cerca de 205 mil lotes vagos em projetos de reforma agrária existentes, totalizando área de mais de 17 milhões de hectares; ocupação irregular de cerca de 580 mil beneficiários já assentados, totalizando área de cerca de 39 milhões de hectares (peça 5, p. 6 - item 26) . 
A atividade de expansão das áreas destinadas à reforma agrária, contra a qual se insurge a presente representação, é particularmente caracterizada pela edição de 23 decretos presidenciais, todos de 1/4/2016, que declaram de interesse social, para fins de reforma agrária, imóveis rurais situados nos estados de Goiás, Maranhão, Bahia, Minas Gerais, Pernambuco, Alagoas, Paraná, Ceará, Paraíba, Pará, Mato Grosso do Sul, Sergipe, Rio Grande do Norte e Tocantins (peça 3) . Segundo esclarece a representação, a declaração de interesse social constitui etapa que condiciona a obtenção de recursos fundiários para a referida política, cuja estimativa de custo, no tocante às áreas rurais contempladas nos 23 decretos presidenciais, sem se levar em conta a possível existência de benfeitorias, alcançaria o montante de R$ 180 milhões (peça 5, p. 2 e 4-6) .
As evidências de que se vale a representação para efeito de caracterizar a potencial ocorrência de dano ao erário, no montante acima assinalado, remetem, inicialmente, a uma constatação decorrente de Fiscalização de Orientação Centralizada (FOC) autorizada pelo Acórdão 2028/2015-TCU-Plenário - Relator Augusto Sherman (TC Processo 007.723/2015-6 - sigiloso) , ou seja, a constatação de que existiriam cerca de 580 mil casos de indícios de irregularidade na relação de beneficiários da reforma agrária (peça 5, p. 1-2) . Esta evidência, segundo alega a presente representação, teria motivado a interposição de representação anterior, de iniciativa da SecexAgroAmbiental (TC Processo 000.517/2016-0) , que por sua vez culminou, entre outras providências, em medida cautelar para que o Incra suspendesse determinados atos ou etapas referentes à execução do programa de reforma agrária, da forma abaixo exposta (Acórdão 775/2016-TCU-Plenário - Relator Augusto Sherman, de 6/4/2016) :
9.2. determinar cautelarmente ao Instituto Nacional de Colonização e Reforma Agrária - Incra, com fundamento nos arts. 71, inciso IX, da Constituição Federal, 45 da Lei 8.443/1992 e 276, caput, do Regimento Interno/TCU, que suspenda, até deliberação de mérito deste Tribunal sobre a matéria tratada nestes autos:
9.2.1. os processos de seleção de novos beneficiários para a reforma agrária;
9.2.2. os processos de assentamento de novos beneficiários já selecionados;
9.2.3. os processos de novos pagamentos de créditos da reforma agrária para os beneficiários com indícios de irregularidade apontados nas planilhas eletrônicas constantes em itens não digitalizáveis da peça 25 deste processo, com os ajustes indicados nos subitens 9.3.1 e 9.3.2 deste acórdão;
9.2.4. a remissão dos créditos da reforma agrária a que se refere o art. 3º da Lei 13.001/2014 para os beneficiários com indícios de irregularidade apontados nas planilhas eletrônicas constantes em itens não digitalizáveis da peça 25 deste processo, com os ajustes indicados nos subitens 9.3.1 e 9.3.2 deste acórdão;
9.2.5. o acesso a outros benefícios e políticas públicas concedidos em função de o beneficiário fazer parte do PNRA, como o Garantia Safra, o Minha Casa Minha Vida - Habitação Rural, o Programa de Aquisição de Alimentos, Bolsa Verde, Pronera e Programa de Assistência Técnica e Extensão Rural, entre outros, para os casos com indícios de irregularidade apontados nos arquivos Excel constantes em itens não digitalizáveis da peça 25, com os ajustes indicados nos subitens 9.3.1 e 9.3.2 deste acórdão;
9.2.6. o acesso aos serviços de assistência técnica e extensão rural:
9.2.6.1. aos 84.711 beneficiários que atestaram irregularmente serviços de assistência técnica, conforme relação indicada no levantamento efetuado nesta representação, constante dos arquivos em Excel que fazem parte dos itens não digitalizáveis da peça 25 (5.971 beneficiários constantes da planilha 'Receberam assistência técnica em PAs e não fazem parte da RB.xlxs' e 78.740 beneficiários constantes da planilha 'Receberam assistência técnica em PAs do qual não fazem parte.xlsx') bem como o acesso deles aos demais benefícios de natureza creditícia ou outros decorrentes do PNRA, seja em nome próprio ou mediante instrumentos procuratórios passados pelos beneficiários originais;
9.2.6.2. a quaisquer pessoas que não correspondam ao efetivo beneficiário do Projeto de Assentamento objeto da assistência técnica a ser prestada, limitando-se à prestação da assistência às situações em que o ateste possa ser realizado pelo beneficiário da reforma agrária assistido e devidamente identificado no projeto de assentamento para o qual foi contemplado, nos termos do art. 23, incisos I e VII, da Lei 12.188/2010.
Portanto, a mesma evidência (580 mil casos de indícios de irregularidades na relação de beneficiários da reforma agrária) em razão da qual foram suspensos cautelarmente certos procedimentos inerentes ao PNRA, na forma consignada no Acórdão 775/2016-TCU-Plenário - Relator Augusto Sherman, é apropriada na presente representação para efeito de se impugnar a continuidade dos processos de obtenção de recursos fundiários para a reforma agrária, notadamente os processos a que se vinculam as áreas rurais contempladas nos 23 decretos presidenciais de declaração de utilidade pública, acima mencionados. A irregularidade especificamente associada à tal situação de precariedade na destinação, já realizada, de tão vasto número de imóveis, segundo a unidade representante, seria atribuível à responsabilidade do Incra, por estar deliberadamente descumprindo com o seu dever de supervisão ocupacional. Essa atividade consiste na ação fiscalizatória voltada à ocupação dos imóveis, cuja exigibilidade estaria prevista na Instrução Normativa Incra 71/2012 (peça 4; peça 5, p. 2-4 - itens 10, 12, 17-19) .
Ao lado dessa evidência, a unidade técnica representante faz referência a uma outra que também desabonaria a atividade de expansão das áreas destinadas à reforma agrária. Trata-se do quantitativo aproximado de 205 mil lotes vagos em projetos de assentamento já existentes, cuja identificação se deu a partir de dois relatórios produzidos no âmbito do próprio Incra, em 16/7/2015 e 18/4/2016 (peças 1 e 2) , por sua vez sintetizados no teor da representação (peça 5, p. 2 - Tabela 1) . A existência dos referidos lotes vagos caracterizaria violação aos princípios legais que regem a reforma agrária, particularmente os que se inscrevem nos arts. 1º e 2º da Lei 4.504/1964 - Estatuto da Terra, os quais condicionam o acesso à propriedade da terra ao cumprimento de sua função social, ou seja, que se torne produtiva (peça 5, p. 3) . Permanecendo vagos, caracteriza-se a respectiva improdutividade e, portanto, descumprimento da finalidade social a que deveriam atender.
Lei 4.504/1964
Art. 1° Esta Lei regula os direitos e obrigações concernentes aos bens imóveis rurais, para os fins de execução da Reforma Agrária e promoção da Política Agrícola.
§ 1° Considera-se Reforma Agrária o conjunto de medidas que visem a promover melhor distribuição da terra, mediante modificações no regime de sua posse e uso, a fim de atender aos princípios de justiça social e ao aumento de produtividade.
Art. 2° É assegurada a todos a oportunidade de acesso à propriedade da terra, condicionada pela sua função social, na forma prevista nesta Lei.
§ 2° É dever do Poder Público: (...) 
b) zelar para que a propriedade da terra desempenhe sua função social, estimulando planos para a sua racional utilização, promovendo a justa remuneração e o acesso do trabalhador aos benefícios do aumento da produtividade e ao bem-estar coletivo.
Assevera a representação, enfim, que se impõe ao Incra, antes dar consecução à afetação de novas áreas para serem destinadas ao programa da reforma agrária, a adoção de atos de gestão que visem à regularização e aproveitamento tanto da área rural pertinente aos lotes vagos dos projetos de assentamento já existentes (205 mil lotes vagos, no total de 17 milhões de ha) , como também da área rural relativa às ocupações reputadas como irregulares (580 mil beneficiários, no total de 39 milhões de ha) . Nada tendo sido feito, a simples continuidade dos processos de obtenção de recursos fundiários para a reforma agrária seria reputada como violadora, além das disposições legais antes mencionadas, dos princípios da legalidade e da economicidade, previstos na Constituição Federal (arts. 37 e 70) . Dessa feita, a unidade representante contempla em sua proposta de encaminhamento a realização de oitiva junto ao Incra e à Casa Civil, com fundamento no art. 276, § 2º do RI/TCU, em face da possibilidade do TCU vir a suspender cautelarmente todos os aludidos processos. Também foi proposta a realização de diligência saneadora junto ao Incra (peça 5) .
Constituição Federal
Art. 37. A administração pública direta e indireta de qualquer dos Poderes da União, dos Estados, do Distrito Federal e dos Municípios obedecerá aos princípios de legalidade, impessoalidade, moralidade, publicidade e eficiência e, também, ao seguinte: (...)  
Art. 70. A fiscalização contábil, financeira, orçamentária, operacional e patrimonial da União e das entidades da administração direta e indireta, quanto à legalidade, legitimidade, economicidade, aplicação das subvenções e renúncia de receitas, será exercida pelo Congresso Nacional, mediante controle externo, e pelo sistema de controle interno de cada Poder.
Despacho do Relator, de 14/7/2016, conheceu da representação, considerado o atendimento dos pressupostos cabíveis, e autorizou, nos termos propostos, a oitiva dos órgãos implicados. Igualmente autorizou a realização de diligência ao Incra para que apresentasse a relação de imóveis rurais para a reforma agrária que estejam em obtenção, constando sua identificação, município de localização, projeção do valor a ser pago em Títulos da Dívida Agrária e em dinheiro, capacidade total de famílias e estágio da obtenção, bem como seu planejamento de vistorias e atividades destinadas à obtenção de novos recursos fundiários para os próximos dois exercícios (peça 7) . O despacho do Relator dá relevo, ainda, à manifestação concordante da SecexAgroAmbiental ao encaminhamento proposto (peça 6) .
Promovidas as oitivas do Incra e da Casa Civil (Ofício SecexAmbiental 285/2016 e Aviso GP/TCU 625 - peças 8 e 10; respostas: Ofício Incra/GAB 817/2016 de 29/8/2016 - peça 25; Ofício SE/CC/PR 1.058 de 5/9/2016 - peça 26) , bem como a diligência ao Incra (Ofício SecexAmbiental 286/2016 - peça 9; resposta: Ofício Incra/GAB 794/2016 de 19/8/2016 - peça 24) , a unidade técnica representante, em manifestação que se seguiu, considerou que os autos já reuniriam as informações e condições indispensáveis ao encaminhamento de mérito do processo, não se fazendo necessária a adoção de medida cautelar. Desse modo, propôs, em instrução técnica autuada em 27/12/2017, o acolhimento da procedência da representação, bem como expedição de determinação ao Incra, para adoção dos seguintes atos (peça 33, p. 8-10) :
a) suspenda os processos administrativos em curso destinados à obtenção de propriedades rurais pelo Incra, nas modalidades direta ou expropriatória, até que seja dado devido prosseguimento à supervisão ocupacional dos lotes vagos, abandonados ou em situação irregular, com a instauração do devido processo de retomada e destinação dessas parcelas ao público alvo do programa nacional de reforma agrária, retomando a obtenção de novos recursos fundiários apenas no caso de insuficiência comprovada de áreas dentro dos mais de 9 mil projetos de assentamentos já existentes ou em caso de ocorrência de grave conflito fundiário, devidamente provado e justificado pelo Incra em processo próprio, sob pena de responsabilização direta do gestor em caso de não configuração desses requisitos;
b) oficie os órgãos responsáveis pela organização e supervisão dos projetos de assentamento da modalidade reconhecimento para que informem a respeito de eventuais vagas em seus projetos de assentamento, de forma a avaliar a conveniência e viabilidade do aproveitamento dessas vagas no Programa Nacional de Reforma Agrária;
c) encaminhe ao Tribunal de contas da União, no prazo de 30 dias, plano de ação contendo o cronograma de adoção das medidas necessárias à implementação das determinações constantes dos itens 'a' e 'b' retro, com definição dos responsáveis, prazos e atividades acerca das medidas a serem tomadas; em conformidade com o art. 43, inciso I, da Lei 8.443/1992, combinado com art. 250, inciso II, do Regimento Interno do Tribunal de Contas da União, em conformidade com o art. 243 do seu Regimento Interno, parágrafos 196/197-202/207 do Manual Anop, aprovado pela Portaria Segecex 4/2010; parágrafos 167-169 do Anexo à Portaria TCU 280/2010; e Portaria Segecex 27/2009.
A proposta de mérito então alvitrada também contempla, entre outras providências, o apensamento dos presentes autos ao TC Processo 000.517/2016-0, cuja deliberação de mérito havia sido dada pelo Acórdão 1976/2017-TCU-Plenário - Relator Augusto Sherman, de 6/9/2017, considerando a viabilidade de realização conjunta dos procedimentos de monitoramento. Ou seja, a correlação dos temas tratados em ambos os processos justifica a proposta de ação conjunta de monitoramento (peça 33, p. 10) . 
O despacho do Relator que se seguiu, de 21/1/2019, não acolheu o encaminhamento técnico então proposto (peça 45) . A rigor, a deliberação sobre o exame de mérito realizado pela unidade técnica representante é adiada para uma etapa processual posterior, considerando a oportunidade de reiteração das oitivas que marcam o início do contraditório pertinente à matéria representada, conforme haviam sido autorizadas no despacho de 14/7/2016 (peça 7) . Houve alteração com relação ao fundamento jurídico, porquanto as novas oitivas deveriam se lastrear tão-somente na disposição regimental do art. 250, V, e não mais no art. 276, § 2º do RI/TCU, como as anteriores. A motivação subjacente à renovação das oitivas decorre da nova gestão do Executivo Federal, iniciada no exercício de 2019, considerando que os 23 decretos não numerados, contra cujas consequências se insurge a presente representação, ainda estariam em vigor. Além do Incra e da Casa Civil, foi determinado o chamamento também do Ministério da Agricultura, Pecuária e Abastecimento (MAPA) , por ser a pasta a que atualmente se vincula o Incra (peça 45) .
Os avisos GP/TCU 108 e 109 de 21/2/2019, bem como o Ofício TCU/SEC/MS 147/2019 de 19/2/2019 (peças 46-48) consubstanciam as oitivas renovadas, em relação às quais foram apresentadas as seguintes respostas: Ofício 1087/2019/SE/CC/PR de 25/3/2019 (peça 52) , Ofício Incra/GAB 19159/2019 de 29/4/2019 (peça 56) e Ofício AECI/MAPA 68/2019 de 11/10/2019 (peça 57) .
Com a extinção das unidades técnicas de controle externo regionais, conforme Resolução TCU 305/2018 de 28/12/2018 (art. 32, alínea 'h') , e passando a SecexAgroAmbiental, a partir de abril de 2019, a assumir em caráter definitivo a instrução do feito, os autos foram enviados à instância analítica para o exame que lhe compete.
EXAME TÉCNICO
 (...) 
Oitivas dos órgãos envolvidos
A manifestação da Casa Civil, em face da última oitiva encaminhada pelo Aviso GP/TCU 108/2019, restringe-se em informar que atualmente refoge à sua competência qualquer iniciativa sobre a gestão e controle dos processos de obtenção de recursos fundiários para a reforma agrária, incluindo eventuais revisões de atos normativos. O tema, além das implicações decorrentes da existência de lotes vagos em assentamentos e de beneficiários com indícios de irregularidade, estaria afeto ao âmbito de competência do Ministério da Agricultura, Pecuária e Abastecimento (MAPA) , conforme dispõe o Decreto 9.191/2017 e Decreto 9.667/2019 (peça 46 e peça 52, p. 1-9) .
O responsável pela gestão do Incra, por sua vez nomeado no contexto da administração do Executivo Federal iniciada em janeiro de 2019, apresentou o Ofício Incra/GAB 19159/2019 em atendimento ao Ofício TCU/SEC/MS 147/2019 (peças 48 e 56) . Defende, inicialmente, a inexistência de condicionamento jurídico entre política pública de obtenção de terras para fins de reforma agrária e a atividade de supervisão ocupacional de projetos de assentamento já existentes, parecendo incluir no âmbito dessa atividade tanto a gestão de irregularidades envolvendo beneficiários já contemplados, quanto a gestão de lotes vagos. O entendimento do órgão sobre a questão é o de que a Constituição Federal não prevê tal condicionamento, senão determina, como dever do Estado, a desapropriação por interesse social do imóvel rural que não esteja cumprindo com sua função social (art. 184 da Constituição Federal) , acrescentando, ainda, que está ao encargo do Incra, por força da legislação que regulamenta o referido dispositivo constitucional, a obrigação de fiscalizar in loco o cumprimento da aludida função social (art. 2º, § 2º da Lei 8.629/1993) .
Constituição Federal
Art. 184. Compete à União desapropriar por interesse social, para fins de reforma agrária, o imóvel rural que não esteja cumprindo sua função social, mediante prévia e justa indenização em títulos da dívida agrária, com cláusula de preservação do valor real, resgatáveis no prazo de até vinte anos, a partir do segundo ano de sua emissão, e cuja utilização será definida em lei.
Lei 8.629/1993
Art. 2º A propriedade rural que não cumprir a função social prevista no art. 9º é passível de desapropriação, nos termos desta lei, respeitados os dispositivos constitucionais.  (...) 
§ 2o Para os fins deste artigo, fica a União, através do órgão federal competente, autorizada a ingressar no imóvel de propriedade particular para levantamento de dados e informações, mediante prévia comunicação escrita ao proprietário, preposto ou seu representante.  
No tocante às premissas de que se valeu o teor da representação para configurar o quadro de irregularidades que justificaria a suspensão das atividades de expansão das áreas destinadas à reforma agrária, especificamente, a de que existiriam 205 mil lotes vagos em assentamentos já existentes e de que não estaria sendo realizada a contento a atividade supervisão ocupacional dos lotes já entregues, o Incra apresenta as respectivas contestações.
Alega, quanto ao número de lotes vagos, que o TCU coloca em único plano categorias conceituais distintas, porquanto inclui na mesma soma lotes advindos de projetos de assentamento estaduais e municipais, reservas extrativistas e projetos de colonização, os quais por serem criados antes de outubro de 1985, estão afetados ao programa de regularização fundiária e não ao programa de reforma agrária, conforme dispõe o art. 40-A da Lei 11.952/2009 e art. 2º do Decreto 9.311/2018. Segundo o Incra, o quantitativo de lotes vagos mencionados pelo TCU teria incluído 24.482 lotes que estão em projetos reconhecidos, mas que não estão sob responsabilidade do Incra, e também teria incluído 54.468 lotes pertinentes a projetos de colonização, os quais têm dinâmica e regramento próprios, diversos dos que se aplicam aos projetos de assentamento (peça 56, p. 1-2) .
Lei 11.952/2009
Art. 40-A.  Aplicam-se as disposições desta Lei à regularização fundiária das ocupações nas áreas urbanas e rurais do Incra, inclusive nas áreas remanescentes de projetos criados pelo Incra, em data anterior a 10 de outubro de 1985 com características de colonização, conforme estabelecido em regulamento.
Decreto 9.311/2018
Art. 2º Considera-se reforma agrária o conjunto de medidas que visam a realizar uma melhor distribuição da terra com acesso a políticas públicas para promover o desenvolvimento social e econômico das famílias beneficiárias.
Com relação aos 126.223 lotes vagos supostamente restantes, segundo o Incra, esclarece este órgão que o somatório apresentado pelo TCU teria contemplado dados obtidos do Sistema de Informações de Projetos de Reforma Agrária (Sipra) , o qual se destina ao tratamento, sistematização e recuperação de dados sobre os projetos de reforma agrária. Segundo o argumento apresentado, o TCU não teria levado em conta que os dados do Sipra não são fidedignos à efetiva realidade experimentada nos projetos de assentamento existentes, porquanto resultam da diferença entre a estimativa preliminar da capacidade de assentamento estabelecida no Laudo Agronômico de Fiscalização do imóvel, elaborado previamente à obtenção do imóvel, e o número de parcelas realmente existentes, assinalado pelo Incra após a imissão na posse, mediante o Plano de Desenvolvimento de Assentamento (PDA) e o parcelamento do imóvel. Por ser muito comum que a capacidade inicialmente projetada sofra algum decréscimo em função de limitações físicas e ambientais identificadas posteriormente, o Incra atribui aos dados do Sipra caráter meramente estimativo, sujeito a significativas distorções (peça 56, p. 2) .
No contexto, portanto, da necessidade não somente de avaliar o quantitativo real existente de lotes vagos nos projetos de assentamento, mas também a de identificar e apurar as situações de irregularidade envolvendo áreas já concedidas, que o Incra procura explicar e justificar suas próprias limitações quanto à atividade de supervisão ocupacional que lhe cabe levar a efeito. Entende que somente no âmbito dessa atividade, que demanda uma particular atuação, que se podem alcançar dados reais ou mesmo criar condições de apurar e de corrigir as irregularidades existentes. Não se trata, conforme expõe, de uma atividade corriqueira, porquanto de difícil implementação. Nada obstante, informa na resposta à oitiva que já apresentou ao TCU, ao final do ano de 2017, o Plano Nacional de Supervisão Ocupacional (2018-2020) , cuja meta, ao final de 2020, seria alcançar mais de 476 mil famílias, mediante ações integradas da Autarquia.
Com relação aos decretos em função dos quais se configurou o fato material representado (expansão das áreas destinadas à reforma agrária - peça 3) , é informado que apenas nove deles resultaram em ações judiciais em andamento que possam culminar na obtenção de terras para a reforma agrária, o que tornaria o respectivo custo financeiro bem menor do que o valor consignado na peça de representação (R$ 180 milhões) . Ainda assim, o dirigente do Incra destaca que no exercício de 2019, na ocasião em que subscreve sua manifestação (abril de 2019) , a correspondente estimativa orçamentária anual era apenas de R$ 8 milhões (peça 56, p. 3) . 
O MAPA, em resposta à oitiva, ratifica a manifestação do Incra (peças 47 e 57) .
Razões de encaminhamento
 (...) . 
 (...) .
O conhecimento da representação está caracterizado em despacho inicial do Relator, ante o preenchimento dos respectivos requisitos (peça 7, p. 2) . Significa dizer, conforme dispõe os arts. 235 e 237, parágrafo único do RI/TCU, que a peça de representação, entre outros quesitos, apresenta indício de irregularidade concernente à matéria representada, suficientemente hábil não só para autorizar o processamento dos autos, como também, se for o caso, para eventualmente subsidiar o reconhecimento da procedência da representação. Ou seja, considerando a situação em foco, as informações que dão conta sobre a existência de considerável número de lotes vagos, bem como sobre a existência de casos de irregularidade envolvendo os lotes já entregues, tais informações constituem indícios de irregularidade potencialmente capazes de comprometer a gestão do PNRA, ante a violação dos princípios jurídicos da legalidade e da economicidade. Em resposta a essa situação de antijuridicidade, caberia a ação interventiva do TCU, no sentido de suspender a obtenção de novas áreas rurais destinadas ao programa, a fim de se resguardar a correta aplicação dos correspondentes recursos públicos.   
Exatamente assim se coloca a pretensão da unidade técnica representante, já formalizada nos autos sob a forma de proposta meritória (peça 33, p. 9) . Como visto, o Incra lhe nega qualquer plausibilidade jurídica, ao considerar que semelhante ordem de interrupção dos processos aquisitivos de áreas destinadas à reforma agrária importaria em violação jurídica de natureza constitucional, tendo-se em conta que a Constituição Federal impõe como dever do Estado a desapropriação de imóvel rural para fins de reforma agrária, sem estabelecer qualquer condição prévia sobre a gestão dessa política pública, senão apenas a de que o imóvel rural não esteja cumprindo sua função social (§ 25) .
O argumento do Incra não procede, diante das competências atribuídas pela própria Constituição Federal ao controle externo, entre as quais consta a de avaliar a gestão operacional e financeira dos órgãos da União, sob os aspectos da legitimidade e economicidade (art. 70 da CF) . Evidente é a situação de violação desses princípios, quando a execução do programa público de reforma agrária é realizada sem qualquer atenção e zelo com a adequada destinação e utilidade das áreas rurais já incorporadas ao programa, o que respaldaria plenamente o exercício da competência do órgão de controle externo, no sentido de interromper a realização de despesas que não cumpram sua finalidade pública. Portanto, entendendo-se aprioristicamente viável o acolhimento da pretensão da unidade técnica representante, resta saber se os elementos indiciários por ela apresentados efetiva e concretamente abonariam tal deliberação.
As evidências de que se vale a representação para subsidiar sua pretensão podem ser destacadas mediante dois grupos distintos: as que se vinculam aos 580 mil casos de irregularidade envolvendo beneficiários do PNRA e as que se vinculam à disponibilidade de 205 mil lotes vagos em projetos de reforma agrária existentes. Ambos os tipos de constatação são tomados como fatos irregulares, os quais com peso igual comprometeriam a plena normalidade dos atos executórios envolvendo o PNRA, para cujo saneamento, especialmente o de se evitar desperdício na aplicação de recursos públicos, a unidade representante propõe a suspensão dos processos aquisitivos de novos imóveis para o programa.
Há de ser reconhecer, todavia, que pelo menos um desses dois conjuntos de evidência não mais se mostra apto para figurar como constatação de irregularidade a justificar a ordem de suspensão. Conforme já exposto, os 580 mil casos de irregularidade envolvendo os lotes do PNRA já entregues conformam exatamente o objeto do TC Processo 000.581/2016-0 e desde 6/9/2017 vigora deliberação de mérito sobre suas implicações no âmbito do PNRA, em especial as medidas e providências corretivas que visam ao seu saneamento, as quais são objeto também desde então de monitoramento formal ao encargo da SecexAgroAmbiental naqueles autos (Acórdão 1976/2017-TCU-Plenário - Relator Augusto Sherman) .
Na ocasião em que foi dado início ao curso da presente representação (julho de 2016) até poderia se reconhecer o caráter de irregularidade grave nesse conjunto de evidências indiciárias, mas agora, mais de dois anos depois de sua apreciação de mérito no âmbito do TC Processo 000.581/2016-0, período em que vem sendo implementada a complexa sistemática de saneamento e monitoramento prevista na aludida deliberação, perdeu-se o caráter constitutivo de evidência específica de irregularidade que enseje a ação extraordinária de suspensão de atividade inerente ao PNRA (aquisição de novas áreas rurais) . Não se sustenta mais o argumento de que 580 mil casos de irregularidade envolvendo lotes entregues, produto da negligência generalizada do Incra no trato da questão, demandaria tal nível de remédio jurídico, justamente porque já foi aplicada a solução adequada à espécie, subsistente na decisão de mérito daqueles autos, já tendo sido realizada a primeira ação de monitoramento do Acórdão 1976/2017-TCU-Plenário (TC Processo 010.705/2018-0 - Acórdão 3155/2019-TCU-Plenário) e estando em curso a realização da segunda ação de monitoramento (TC Processo 002.103/2020-6) . Nesses últimos autos, inclusive, consta o documento de autoria do Incra denominado 'Plano de Apuração dos indícios de irregularidade dos beneficiários do Programa Nacional de Reforma Agrária', cuja elaboração visou ao atendimento do disposto no subitem 9.7 do Acórdão 3155/2019-TCU-Plenário - Relator Augusto Sherman (peça 7 do TC Processo 002.103/2020-6) .
A avaliação crítica sobre a repercussão da decisão já é um tema afeto ao monitoramento propriamente dito e, por isso, os resultados eventualmente apurados não se habilitam à condição de irregularidade específica que determine alguma implicação de causalidade com a medida de suspensão alvitrada na presente representação.  
Cabe esclarecer se o outro tipo de constatação de irregularidade, o da existência de centenas de milhares de lotes vagos no âmbito do PNRA, é suficientemente hábil para justificar a necessidade de se suspender atividade indispensável ao normal desenvolvimento da política de reforma agrária, ou seja, o processo de aquisição de novas áreas rurais.
Faz-se referência, inicialmente, ao caráter indiciário da evidência, o que a sujeita a imprecisões de natureza quantitativa e qualitativa. Esse aspecto é ressaltado na última manifestação do Incra, cujo teor, repetindo resposta de oitiva anterior, aponta para imprecisões de natureza conceitual na soma de lotes vagos no âmbito do PNRA (205 mil) , apresentada na representação. Nela estariam incluídos lotes vagos que não se sujeitam à ação gerencial do Incra no âmbito da reforma agrária, seja porque seriam lotes que não estariam sob a responsabilidade do órgão federal (24.482 lotes) , seja porque seriam lotes sujeitos a programa de regularização fundiária, os quais submetem-se à regulação diversa da que se aplica à reforma agrária (54.468 lotes) . Consideradas tais particularidades, segundo alega o Incra, o somatório de lotes vagos seria reduzido de 205 mil para 126 mil (peça 56, p. 1-2) .
Ressalta a manifestação do órgão, nada obstante, que nem mesmo esse último número se mostraria consistente, porquanto se trata de informação obtida a partir do Sistema de Informações de Projetos de Reforma Agrária (Sipra) , sob responsabilidade do Incra, cuja base de dados não corresponderia, necessariamente, com a efetiva realidade experimentada nos projetos de assentamento.  Conforme já reportado nesta instrução, o entendimento do Incra é o de que o Sipra estaria sendo alimentado com quantitativos de caráter estimativo, baseados em laudos elaborados previamente à obtenção do imóvel (Laudo Agronômico de Fiscalização) , os quais não coincidem com o número de lotes apurados após a imissão na posse que constam do Plano de Desenvolvimento de Assentamento (PDA) e do parcelamento do imóvel (§§ 28-29) . Conclui o Incra sobre a necessidade de se levar a efeito a certificação concreta de dados, mediante o trabalho difícil e complexo em cada um dos lotes dos projetos de assentamento, trabalho este que nomina como 'supervisão ocupacional' (peça 56, p. 2 - item 10) .
Ao se analisar a forma com que os dados pertinentes ao número de lotes vagos foram apropriados à presente representação, verifica-se, de fato, que a totalização promovida pelo TCU se lastreou nas informações constantes de banco de dados disponibilizado pelo próprio Incra, por meio de relatórios elaborados em 16/7/2015 e 18/4/2016 (peça 5, p. 3 - Tabela 1) . Na instrução técnica que se seguiu, depois de promovidas as primeiras oitivas desses autos, entre as quais já consta manifestação do Incra apontando para a existência de distorções na totalização do TCU e no próprio Sipra, a unidade técnica representante concordou em parte com os argumentos assinalados pelo órgão. Ainda que ressalve a necessidade de adoção de algumas providências ao encargo do Incra, acolhe a ponderação do órgão que reduziu o patamar de lotes vagos de 205 mil para 126 mil (peça 33, p. 3-4) .
Todavia, com relação à contestação do número restante, baseada na potencial distorção dos dados do Sipra, a unidade representante refuta o argumento.  Porém não o faz com base em contra-argumento que postule direta e peremptoriamente a fidedignidade dos referidos dados, mas com base em evidências indiretas, cuja repercussão ocasiona mais uma crítica lógica ao argumento do Incra do que propriamente uma contestação a sua efetiva e real plausibilidade.
O Incra já havia dito, reiterado na última manifestação, que o banco de dados que ele próprio mantém não é fidedigno, porquanto baseado em estimativas suscetíveis a várias distorções e as referencia dizendo que resultam da diferença entre estimativa contida no Laudo Agronômico de Fiscalização do imóvel, elaborado previamente à obtenção do imóvel, e o número de parcelas realmente existentes, apurado depois da atuação do Incra no imóvel após a imissão na posse, como o Plano de Desenvolvimento de Assentamento (PDA) e o parcelamento do imóvel. A unidade técnica representante, por sua vez, ao constatar que os relatórios de gestão do órgão atestariam a não elaboração dos PDA's, conclui que não é verdadeira a contestação feita em relação ao Sipra, o que abonaria, por presunção, a condição de fidedignidade dos respectivos dados (peça 33, p. 4) .
De qualquer forma, a discussão não prejudica a caracterização que se mostra fundante ao curso do corrente exame. O número de lotes vagos disponíveis no âmbito do PNRA é um dado que se formaliza no contexto do Sipra tão-somente por meio de compilação de relatórios diversos, o que lhe confere uma inequívoca natureza indiciária, a que se pode atribuir os predicados da precariedade ou da retificabilidade (em função, por exemplo, de seu aspecto estimativo) e por isso está sujeito a um processo de certificação. Pelo menos no que toca ao objeto do TC Processo 000.516/2016-0, no caso, às questões problemáticas envolvendo os beneficiários do PNRA, a fragilidade dos dados constantes do Sipra se mostra como pressuposto das disposições contidas nos subitens 9.5.4 e 9.7.3 do Acórdão 1976/2017-TCU-Plenário.
Acórdão 1976/2017-TCU-Plenário
9.5. determinar ao Incra, com fundamento no art. 250, inciso II, do RI/TCU, que: (...) 
9.5.4. promova rigorosa avaliação das inconsistências dos dados constantes da base do Sipra em relação aos dados informados pelos beneficiários da reforma agrária, efetuando as devidas correções, de forma a cumprir o item 2.5 do Acórdão 753/2008-TCU-Plenário, e viabilizar a correta seleção de beneficiários da reforma agrária, obedecendo aos arts. 19, 19A e 20 da Lei da Lei 8.629/93, bem como viabilizar as atividades de supervisão ocupacional destinadas ao cumprimento do art. 18B da Lei 8.629/1993, com redação dada pela Lei 13.456/2017, e a regularização prevista no art. 26B da Lei 8.629/1993, com redação dada pela Lei 13.456/2017;
9.7. informar ao Incra, para fins do cumprimento das medidas objeto das determinações deste acórdão, que: (...) 
9.7.3. para o cumprimento das determinações indicadas nos subitens 9.6.1 e 9.6.2 deste acórdão, fica o Instituto autorizado a excluir o beneficiário da lista de indícios de irregularidades, com base nas apurações que já realizou no curso da suspensão da cautelar deferida pelo Acórdão 2451/2016-TCU-Plenário, em razão da apresentação das devidas comprovações de regularidade pelo beneficiário, ou em razão de depurações na base de dados do Sipra visando a eliminação de erros, realizadas pela Autarquia, e demais meios apuratórios pertinentes, registrando-se e fundamentando-se todas as exclusões porventura realizadas, incluindo a indicação dos motivos, documentos, e do agente responsável pela decisão de exclusão, de forma a que se possa apurar a responsabilidade pessoal do agente público que promover exclusões indevidas, ou da autoridade máxima da instituição, em caso de exclusões ou desbloqueios massivos que porventura não sejam objeto de verificações anteriores ou posteriores por meio da devida supervisão ocupacional, conforme planos de supervisão a serem elaborados em cumprimento às determinações deste acórdão, observadas as demais disposições deste acórdão;
Assim posto, reúnem-se as condições para se iniciar o exame do mérito da representação. Há certa procedência na postulação de sua autora. Há efetivamente grave irregularidade na gestão do PNRA, ao se verificar a existência de uma situação anômala em que parcela das aquisições anteriores de imóveis rurais não atendeu sua finalidade pública. Pois a constatação de existência de lotes vagos, sobre cuja adequada destinação o Incra oferece quase nenhum esclarecimento, praticamente nada tendo a dizer sobre sua quantidade e também sobre sua localização, já configura uma situação de má aplicação de recursos públicos com iminente prejuízo ao erário, mas também e principalmente situação de violação dos direitos das famílias de trabalhadores rurais que postulam e aguardam a condição de beneficiárias da reforma agrária. Essa constatação não é, a rigor, refutada pelo órgão agrário, o que caracteriza a violação aos dispositivos jurídicos que emprestam fundamento à representação (princípios constitucionais da legalidade e da economicidade - arts. 37 e 70 da CF/1988; arts. 1º e 2º do Estatuto da Terra - Lei 4.504/1964 - acima transcritos) e, por consequência, autoriza a efetiva atuação reparadora do órgão de controle externo. 
Não se sustenta, nada obstante, a específica providência requerida pela unidade representante, considerando que a constatação fática acima aludida (existência de lotes vagos) não é suficientemente hábil para respaldar a suspensão das aquisições de novas áreas rurais. Trata-se de uma informação indiciária não submetida a verificação concreta e que, portanto, está sujeita a incorreções e imprecisões de natureza qualitativa e quantitativa. Por se tratar de uma circunstância não suficientemente dimensionada no contexto de uma política pública de tão amplas consequências sociais, não cumpriria o requisito jurídico da proporcionalidade a posição desta Corte de Contas que, sob a justificativa de sanear a irregularidade, acabasse por prejudicar o normal andamento do programa.
Isso porque a base material que levaria a essa decisão é imprecisa, não foi submetida a um processo de racionalização que determine efetivamente a representatividade do fato (existência de lotes vagos) no escopo de execução de todo o programa, nem resulta da identificação das condições de conformação desse tipo de ocorrência ao longo do tempo, tampouco assinala os efeitos mensuráveis dele advindos. Eventual deliberação restritiva à execução da política pública que adviesse do tratamento mais formalizado da evidência, mediante aferição concreta das respectivas informações, adquiriria maior rigor jurídico. 
Quanto a este último aspecto, o de que é necessária uma ação de conhecimento sobre a realidade concreta, trata-se de providência que se considera própria à deliberação de mérito da presente representação, a qual, diante das razões expostas, mostra-se parcialmente procedente. O conhecimento efetivo e concreto sobre a existência de lotes vagos no âmbito do PNRA é uma ação em relação a qual o Incra já se posicionou no sentido de admitir sua absoluta necessidade, fazendo referência, inclusive, a um determinado procedimento administrativo que a viabilizaria, reputado como 'supervisão ocupacional' (peça 56, p. 2) .
A respeito, o Acórdão 1976/2017-TCU-Plenário, prolatado no âmbito do TC Processo 000.517/2016-0, dispõe reiteradamente sobre a necessidade do procedimento, no caso especificamente voltado à apuração das situações de irregularidade relacionados aos beneficiários do PNRA (subitens 9.5.2.2, 9.5.2.3, 9.5.2.4, 9.5.4, 9.5.5, 9.5.6, 9.5.7, 9.7.5.4, 9.7.6.1, 9.9.2) , no que culmina na recomendação a diversos órgãos da Administração Pública, constante do subitem 9.10, visando à garantia dos respectivos meios de execução. O teor do acórdão faz menção, inclusive, ao subitem 9.2.12 do Acórdão 557/2004-TCU-Plenário e ao subitem 2.19 do Acórdão 753/2008-TCU-Plenário, no sentido de assinalar decisões anteriores desta Corte que pontuam a exigibilidade da ação.
Acórdão 1976/2017-TCU-Plenário
9.5. determinar ao Incra, com fundamento no art. 250, inciso II, do RI/TCU, que: (...) 
9.5.5. formalize, em todas as suas Superintendências Regionais, contínuo planejamento para realização de fiscalizações de supervisão ocupacional de lotes da reforma agrária, em obediência ao disposto no art. 5º da IN Incra 71/2012, bem como o item 2.19 do Acórdão 753/2008-TCU-Plenário e o item 9.2.12 do Acórdão 557/2004-TCU-Plenário, de forma a cumprir o disposto no art. 18B e propiciar a regularização a que se refere o artigo 26B da Lei 8.629/1993, ambos com redação dada pela Lei 13.456/2017;
9.5.6. adote regular dinâmica de monitoramento das ações de supervisão ocupacional de lotes da reforma agrária realizados por suas Superintendências Regionais, de modo a obter a maior eficácia possível desse procedimento e viabilizar o cumprimento do item 2.19 do Acórdão 753/2008-TCU-Plenário e do item 9.2.12 do Acórdão 557/2004-TCU-Plenário; (...) 
9.10. recomendar conjuntamente à Secretaria Especial da Agricultura Familiar e do Desenvolvimento Agrário, ao Incra, à Casa Civil da Presidência da República e ao Ministério do Planejamento, Desenvolvimento e Gestão, que mantenham entendimentos com vistas a buscar as alternativas necessárias e disponíveis com vistas a, de forma efetiva e contínua, proporcionar ao Instituto Nacional de Colonização e Reforma Agrária os recursos humanos, materiais, orçamentários e financeiros necessários ao cumprimento de sua missão institucional e, em especial, aqueles necessários ao enfrentamento dos indícios de irregularidades apontados por este Tribunal neste e nos demais acórdãos adotados, relativos à execução do Programa Nacional de Reforma Agrária, em especial, aqueles necessários e suficientes à execução das ações de supervisão ocupacional dos lotes entregues aos beneficiários da reforma agrária, à retomada e à regularização das parcelas, de forma a garantir efetividade necessária ao programa;
Acórdão 557/2004-TCU-Plenário
9.2. com fundamento no art. 43, inciso I, da Lei nº 8.443/92 c/c o art. 250, inciso II, do Regimento Interno, determinar ao Instituto Nacional de Colonização e Reforma Agrária que, no prazo de 180 dias: (...) 
9.2.12. estabeleça a obrigatoriedade de supervisão periódica da utilização dos lotes, a fim de assegurar o cumprimento dos arts. 21 e 22 da Lei nº 8.629/93, que autorizam a reversão ao patrimônio do Incra dos lotes abandonados ou transmitidos ilegalmente pelos beneficiários da reforma agrária;
Acórdão 753/2008-TCU-Plenário
Determinações: ao Instituto Nacional de Colonização e Reforma Agrária (Incra) : (...) 
2.19. que estabeleça metas de supervisão e acompanhamento, in loco, dos Projetos de Assentamento a serem monitoradas pela Diretoria de Gestão Estratégica (Parágrafos 4.63 ao 4.140 do Relatório de fls. 316/454) ;
Lei 8.629/1993
Art. 18-B.  Identificada a ocupação ou a exploração de área objeto de projeto de assentamento por indivíduo que não se enquadre como beneficiário do Programa Nacional de Reforma Agrária, o ocupante será notificado para desocupação da área, nos termos estabelecidos em regulamento, sem prejuízo de eventual responsabilização nas esferas cível e penal.
Art. 21.  Nos instrumentos que conferem o título de domínio, concessão de uso ou CDRU, os beneficiários da reforma agrária assumirão, obrigatoriamente, o compromisso de cultivar o imóvel direta e pessoalmente, ou por meio de seu núcleo familiar, mesmo que por intermédio de cooperativas, e o de não ceder o seu uso a terceiros, a qualquer título, pelo prazo de 10 (dez) anos.
Art. 22.  Constará, obrigatoriamente, dos instrumentos translativos de domínio, de concessão de uso ou de CDRU, cláusula resolutória que preveja a rescisão do contrato e o retorno do imóvel ao órgão alienante ou concedente, no caso de descumprimento de quaisquer das obrigações assumidas pelo adquirente ou concessionário.
Art. 26-B. A ocupação de lote sem autorização do Incra em área objeto de projeto de assentamento criado há, no mínimo, dois anos, contados a partir de 22 de dezembro de 2016, poderá ser regularizada pelo Incra, observadas as vedações constantes do art. 20 desta Lei.            
Repare-se que a ação de supervisão ocupacional objeto do Acórdão 1976/2017-TCU-Plenário, ainda que restrita principalmente à apuração de irregularidades envolvendo beneficiários já contemplados, pode se deparar com a problemática dos lotes vagos, em face da possibilidade de existirem situações de ocupação irregular de imóveis que deveriam estar vagos, ou ainda a situação de haver imóveis vagos decorrentes de abandono. Conforme se observa do teor do subitem 9.2.12 do Acórdão 557/2004-TCU-Plenário, cujo alcance foi expressamente referenciado no conteúdo dos subitens 9.5.5 e 9.5.6 do Acórdão 1976/2017-TCU-Plenário, a ação de supervisão ocupacional que incumbe ao Incra realizar no âmbito do TC Processo 000.517/2016-0 visa, entre outros aspectos, a dar cumprimento aos arts. 18-B, 21, 22 e 26-B da Lei 8.629/1993, o que também torna objeto dessa supervisão os lotes vagos por abandono ou os que deveriam estar vagos, considerando o caráter irregular de sua ocupação.
Enfim, tais circunstâncias conformam a ação de supervisão ocupacional própria ao âmbito do TC Processo 000.517/2016-0, a qual, por sua vez, já contempla de certo modo a problemática dos lotes vagos apontada nesta representação. Manifestação do Incra nos presentes autos menciona, inclusive, que a questão envolvendo a existência de lotes vagos só será efetivamente dimensionada após a ação de supervisão ocupacional que já está sendo levada a efeito em cada um dos lotes dos projetos de assentamento, aludindo-se, ainda, ao fato de já ter sido elaborado o Plano Nacional de Supervisão Ocupacional (2018-2020) , tendo como meta, ao final de 2020, a avaliação de 476 mil famílias (peça 56, p. 2 - itens 10-13) .
As ações de supervisão, em termos gerais, eram normatizadas pela Instrução Normativa Incra 71/2012, que foi revogada pela IN Incra 97/2018, por sua vez revogada pela IN Incra 99/2019, cujo teor prevê a existência do Sistema Nacional de Supervisão Ocupacional (art. 52) , bem como o Plano Nacional de Supervisão (art. 53) , além de prescrever que a supervisão pode se viabilizar mediante documentos ou declarações, técnicas de sensoriamento remoto e vistorias ocupacionais (art. 2º, XIX) .
Instrução Normativa Incra 99/2019
Art. 2º Para os fins desta Instrução Normativa, considera-se: (...) 
XIX - supervisão - é a ação e o efeito de supervisionar, que pode ser realizada a partir de documentos, declarações, técnicas de sensoriamento remoto ou vistorias ocupacionais. (...) 
Art. 52. Toda verificação de permanência realizada, deverá ser registrada no processo individual do beneficiário e Sistema Nacional de Supervisão Ocupacional - SNSO. (...) 
Art. 53. Caberá à Superintendência Regional, por intermédio da Divisão de Desenvolvimento (SR-00/D) , o planejamento das atividades de verificação das condições de permanência, conforme prioridade estabelecida para a Superintendência Regional, observadas as diretrizes da Diretoria de Desenvolvimento de Projetos de Assentamento e consignadas no Plano Nacional de Supervisão.
De fato, a ação de supervisão ocupacional efetivamente realizada pelo Incra em decorrência do Acórdão 1976/2017-TCU-Plenário já está se deparando com a questão dos lotes vagos. Conforme expressamente consignado no Plano Nacional de Supervisão Ocupacional apresentado a esta Corte, cuja elaboração visou ao atendimento específico do aludido acórdão, as ações de fiscalização focam o exame das 'condições de permanência' do beneficiário do PNRA, visando notadamente à regularização da situação ocupacional de 476.671 unidades de produção familiar dos assentamentos da reforma agrária (Meta 11) , o que compreende a avaliação de sua situação social, econômica (exploração da área) e ambiental, além do acompanhamento das cláusulas contratuais previstas nos documentos pactuados (Contrato de Concessão de Uso - CCU; Concessão de Direito Real de Uso - CDRU; Título Definitivo - TD) - peça 59, p. 1-6, 14 e 23.
Os resultados já apurados que decorreram da efetiva implementação do aludido Plano Nacional de Supervisão Ocupacional foram objeto de comunicação formal ao TCU, em julho de 2019 (peça 450 do TC Processo 000.517/2016-0) . Verifica-se, entre as informações fornecidas, que o órgão tem adotado providências visando à regularização prevista no art. 26-B da Lei 8.629/1993 (regularização dos lotes irregularmente ocupados) , em conformidade com o disposto no subitem 9.5.5 do Acórdão 1976/2017-TCU-Plenário (peça 59, p. 34-57) . Também se encontram relatados os resultados da supervisão ocupacional até então apurados no âmbito de cada superintendência regional, entre os quais consta, a título de exemplo, a identificação dos ocupantes irregulares de lotes da Unidade Avançada Especial de Altamira (UAE/ALT) , contra quem ainda não se iniciou o processo de retomada do terreno (peça 59, p. 58-77) .
Mais recentemente, já nos autos da ação de monitoramento do Acórdão 1976/2017-TCU-Plenário, abertos no corrente exercício (TC Processo 002.103/2020-6) , o Incra apresentou a esta Corte o 'Plano de Apuração dos indícios de irregularidade dos beneficiários do Programa Nacional de Reforma Agrária', cuja elaboração visou especificamente ao atendimento do disposto no subitem 9.7 do Acórdão 3155/2019-TCU-Plenário - Relator Augusto Sherman (peça 7 do TC Processo 002.103/2020-6) .
Repisando, a supervisão ocupacional de lotes em situação de irregularidade, objeto do monitoramento vinculado ao TC Processo 000.517/2016-0, tem conexão com o tema dos lotes vagos, considerada a possibilidade de utilização de certos lotes de assentamentos já existentes em proveito de novos beneficiários do PNRA. Se existem áreas irregularmente ocupadas e que não podem ser regularizadas, não seria o outro o destino cabível, senão o de promover sua desocupação ou de torná-las vagas para que sejam destinadas a beneficiários regularmente habilitados. Mesmo destino também se reserva aos lotes vagos por abandono, cuja apuração também se vincula àqueles autos. Para se esgotar a matéria, enquanto consequência específica do presente processo de representação, caberia ao Incra a atribuição formal de apurar e quantificar, no curso das ações de supervisão ocupacional já levadas a efeito por força do Acórdão 1976/2017-TCU-Plenário, os dados referentes à existência de lotes vagos.
Ao ser formalizada a necessidade de obtenção dessa específica informação, à qual se juntam as informações que já são objeto de monitoramento no âmbito do TC Processo 000.517/2016-0, tanto o Incra como também esta Corte de Contas se apropriarão de um dimensionamento concreto e mais preciso sobre a existência de lotes vagos nos projetos de assentamento. 
CONCLUSÃO
A representação de que tratam os presentes autos, de autoria da então Secretaria de Controle Externo no Mato Grosso do Sul (Secex/MS) , foi habilitada a seguir seu curso processual, por meio de despacho do Relator, de 14/7/2016 (peça 7) , reconhecido o atendimento dos pressupostos de admissibilidade. A matéria representada aponta para a ilegitimidade jurídica da continuidade dos processos de obtenção de recursos fundiários para a reforma agrária, considerando ter sido identificada a situação de disponibilidade de elevado quantitativo de lotes vagos em projetos já existentes, bem como a situação de ocupação precária ou irregular de beneficiários já assentados.
Em face das oitivas promovidas junto aos órgãos federais envolvidos com o tema da representação (Casa Civil da Presidência da República, MAPA e Incra) e, ainda, em face das providências adotadas no âmbito do TC Processo 000.517/2016-0 (Acórdão 1976/2017-TCU-Plenário) , postula-se na presente instrução técnica a hipótese de que os autos já se mostrariam em condições de obter encaminhamento de mérito. A proposta meritória alvitrada seria a de procedência parcial da representação, sem prejuízo de que seja determinado ao Incra que inclua no Plano Nacional de Supervisão Ocupacional, elaborado a partir do Acórdão 1976/2017-TCU-Plenário, as ações de supervisão ocupacional especificamente voltadas à questão da existência de lotes vagos, de modo que as informações doravante a ser fornecidas pelo órgão ao TCU, em atendimento ao aludido acórdão, incluam dados concretos e certificados sobre a perspectiva de existência de lotes vagos no âmbito do PNRA, seja pelo fato de estarem abandonados ou de estarem sujeitos a processo de desocupação decorrente de posse irregular ou ainda por alguma outra eventual razão.
Contudo, diante do que dispõe a Resolução TCU 315/2020 (art. 14) , o encaminhamento cabível aos autos ainda não pode ser conclusivo, considerada a prerrogativa conferida aos gestores envolvidos de obterem previamente o conteúdo da presente instrução, com o objetivo de se manifestarem sobre a respectiva proposta preliminar (art. 15 da Resolução 315/2020) .  
PROPOSTA DE ENCAMINHAMENTO
Ante o exposto, submetem-se os autos à apreciação superior, com proposta de encaminhamento desta instrução ao Instituto Nacional de Colonização e Reforma Agrária, incluindo a proposta preliminar de deliberação a seguir, para obtenção, no prazo de 15 dias, de informações quanto às consequências práticas da implementação das medidas aventadas e eventuais alternativas, conforme dispõem o art. 14 da Resolução TCU 315/2020 e o art. 8º da Portaria-Segecex 9/2020.
'Proposta Preliminar de Deliberação'
i- conhecer da presente representação, com fundamento no art. 237, inciso VI e parágrafo único, do Regimento Interno/TCU, para no mérito considerá-la parcialmente procedente;
ii-  determinar ao Incra, com fundamento no art. 4º, inciso I, da  Resolução TCU 315/2020, que inclua no Plano Nacional de Supervisão Ocupacional, elaborado a partir do Acórdão 1976/2017-TCU-Plenário - Relator Augusto Sherman, as ações de supervisão ocupacional especificamente voltadas à questão da existência de lotes vagos, de modo que, no prazo de 180 dias, e em atenção aos princípios constitucionais da legitimidade e da economicidade (art. 70 da CF/1988) , as informações doravante a ser fornecidas pelo órgão ao TCU, em atendimento ao aludido acórdão, incluam dados concretos e certificados sobre a perspectiva de existência de lotes vagos no âmbito do PNRA, seja pelo fato de estarem abandonados ou de estarem sujeitos a processo de desocupação decorrente de posse irregular ou ainda por alguma outra eventual razão;
iii- encaminhar o acórdão que vier a ser adotado, acompanhado do relatório e de voto que o fundamentarem, ao Instituto Nacional de Colonização e Reforma Agrária e ao Ministério da Agricultura, Pecuária e Abastecimento;
iv- autorizar o arquivamento dos presentes autos, com fundamento no art. 169, inciso III do RI/TCU."
11.	Colhidas as devidas manifestações dos gestores, nos termos da Resolução TCU 315/2020, a SecexAgroAmbiental reformulou suas proposições com a seguinte análise e proposta de encaminhamento encetada na instrução de peça 69, com o aval dos seus dirigentes (peças 70/71) :
" (...) 
EXAME TÉCNICO
A manifestação do Incra é dada por meio do Ofício Incra/Pres 40723 de 15/7/2020, cujo teor remete à Nota Informativa 3047, especificamente elaborada para avaliar as implicações da proposta preliminar de determinação consubstanciada na instrução anterior (peças 65 e 66) . Conforme se depreende do teor da manifestação, o Incra adere, em essência, ao conteúdo da providência proposta, no sentido específico de confirmar a compatibilidade dos trabalhos de identificação de lotes vagos nos projetos de assentamento destinados à reforma agrária com relação às ações de supervisão ocupacional previstas no Plano Nacional de Supervisão Ocupacional, cuja sistemática de implantação, por sua vez, tem sido objeto de acompanhamento desta Corte de Contas nas ações de monitoramento do Acórdão 1976/2017-TCU-Plenário - Relator Augusto Sherman.
O dado formalmente novo da manifestação, pelo menos no tocante a estes autos, é o de que a questão dos lotes vagos já prefigura o conteúdo das ações de supervisão ocupacional levadas a efeito pelo Incra no que se denomina de Sistema Nacional de Supervisão Ocupacional (SNSO) , cuja dinâmica de implantação e acompanhamento, segundo o órgão agrário, também está inserida no contexto do monitoramento do Acórdão 1976/2017-TCU-Plenário (em curso no âmbito desta unidade técnica) . A discordância expressamente manifesta se restringiria tão-somente ao prazo de 180 dias que foi previsto no teor da proposta de determinação, por ser considerado insuficiente para efeito de quantificação dos lotes vagos.
A rigor, nem mesmo a fixação do prazo configuraria empecilho ao cumprimento da determinação então proposta, porquanto sua contagem cumpriria o objetivo de apenas estabelecer um limite de tempo a partir do qual o Incra deveria começar formalmente a subsidiar o monitoramento do Acórdão 1976/2017-TCU-Plenário com os dados dos lotes vagos. Considerando, nada obstante, conforme explica o órgão, que o levantamento desses lotes vagos já compõe o contexto do aludido monitoramento, verifica-se que a determinação como tal se mostra desnecessária. Desse modo, propõe-se em seu lugar, para efeito de se formalizar uma providência que busque evitar a ocorrência que justifica o acolhimento parcial da presente representação (ausência de dimensionamento dos lotes vagos existentes nos projetos de assentamento - peça 60, p. 12-13 - itens 48-51) , seja dada ciência ao Incra sobre a obrigatoriedade de levantamento da informação, nos termos do art. 9º, inciso I da Resolução TCU 315/2020. 
CONCLUSÃO
A representação de que tratam os presentes autos, de autoria da então Secretaria de Controle Externo no Mato Grosso do Sul (Secex/MS) , foi habilitada a seguir seu curso processual, por meio de despacho do Relator, de 14/7/2016 (peça 7) , reconhecido o atendimento dos pressupostos de admissibilidade. A matéria representada aponta para a ilegitimidade jurídica da continuidade dos processos de obtenção de recursos fundiários para a reforma agrária, considerando ter sido identificada a situação de disponibilidade de elevado quantitativo de lotes vagos em projetos já existentes, bem como a situação de ocupação precária ou irregular de beneficiários já assentados.
Em face das oitivas promovidas junto aos órgãos federais envolvidos com o tema da representação (Casa Civil da Presidência da República, MAPA e Incra) e, ainda, em face das providências adotadas no âmbito do TC Processo 000.517/2016-0 (Acórdão 1976/2017-TCU-Plenário) , postula-se na presente instrução técnica a hipótese de que os autos já se mostrariam em condições de obter encaminhamento de mérito. A proposta meritória alvitrada seria a de procedência parcial da representação, sem prejuízo de que seja dada ciência ao Incra sobre a obrigatoriedade de se incluir nas ações de supervisão ocupacional que conformam o objeto do monitoramento do Acórdão 1976/2017-TCU-Plenário (em curso no âmbito da SecexAgroAmbiental) , o levantamento de informações sobre a existência de lotes vagos nos projetos de assentamento.
Esclareça-se, por fim, que o encaminhamento ora proposto também decorre da contribuição participativa do Incra, em atendimento ao disposto no art. 14 da Resolução TCU 315/2020.  
PROPOSTA DE ENCAMINHAMENTO
Ante o exposto, submetem-se os autos à apreciação superior, com proposta de encaminhamento ao Relator Augusto Sherman, para que promova a seguinte deliberação:
i- conhecer da presente representação, com fundamento no art. 237, inciso VI e parágrafo único, do Regimento Interno/TCU, para no mérito considerá-la parcialmente procedente;
ii-  dar ciência ao Instituto Nacional de Colonização e Reforma Agrária, com fundamento no art. 9º, inciso I da Resolução TCU 315/2020, sobre a exigibilidade de que seja incluído nas ações de supervisão ocupacional que conformam o objeto do monitoramento do Acórdão 1976/2017-TCU-Plenário - Relator Augusto Sherman (em curso no âmbito da SecexAgroAmbiental) , o levantamento de informações sobre a existência e o quantitativo de lotes vagos nos projetos de assentamento, em atenção aos princípios constitucionais da legitimidade e da economicidade (art. 70 da CF/1988) ;
iii- encaminhar o acórdão que vier a ser adotado, acompanhado do relatório e de voto que o fundamentarem, ao Instituto Nacional de Colonização e Reforma Agrária e ao Ministério da Agricultura, Pecuária e Abastecimento;
iv- autorizar o arquivamento dos presentes autos, com fundamento no art. 169, inciso III do RI/TCU."
	É o relatório.

Carlos Henrique Naegeli Gondim (135.307/OAB-RJ) e outros, representando Instituto Nacional de Colonização e Reforma Agrária.

Não atuou.

REPRESENTAÇÃO. OBTENÇÃO DE RECURSOS FUNDIÁRIOS PARA REFORMA AGRARIA MEDIANTE EDIÇÃO DE DECRETOS PRESIDENCIAIS NÃO NUMERADOS EM QUE PESE A EXISTÊNCIA DE INÚMEROS LOTES VAGOS OU LOTES OCUPADOS INDEVIDAMENTE EM PROJETOS DE REFORMA AGRÁRIA JÁ EXISTENTES. DILIGÊNCIA. OITIVAS DO INCRA E DOS ÓRGÃOS GOVERNAMENTAIS ENVOLVIDOS. INSTITUIÇÃO DE PLANO DE SUPERVISÃO OCUPACIONAL EM ATENDIMENTO A DELIBERAÇÃO DO TCU - ACÓRDÃO 1976/2017 - PLENÁRIO EM IMPLEMENTAÇÃO PARA POSSÍVEL RETOMADA DE LOTES. REDUZIDA EXPECTATIVA PARA A CONCRETIZAÇÃO DE DESAPROPRIAÇÃO DE TODO O CONJUNTO DE IMÓVEIS CONSTANTES DOS DECRETOS DEVIDO A LIMITAÇÕES ORÇAMENTÁRIAS. PROCEDÊNCIA PARCIAL. CIÊNCIA AO INCRA.

REPRESENTAÇÃO (REPR)

Secretaria de Controle Externo da Agricultura e do Meio Ambiente (SecexAgroAmbiental).

Em exame Representação formulada pela então Secretaria de Controle Externo no Mato Grosso do Sul (Secex/MS) em face da continuidade dos processos de obtenção de recursos fundiários para a reforma agrária mediante a expedição de decretos não numerados pela Presidente da República Dilma Rousseff, datados do dia 1º/4/2016, nos quais a Presidente declarou de interesse social, para fins de reforma agrária, os imóveis neles especificados, em que pese a existência de milhares de lotes vagos em projetos de reforma agrária já existentes e o elevado número de assentados com indícios de irregularidades em todo o país ocupando irregularmente lotes que poderiam ser utilizados para o alcance dos objetivos de reforma agrária, situação essa em desacordo com os princípios da economicidade e eficiência.
2.	Segundo noticiado na representação inicial daquela secretaria, a Presidência da República editou em 1º de abril de 2016, no último mês à frente do exercício da presidência, 23 decretos não numerados de declaração de interesse social para fins de reforma agrária, nos estados de GO, MA, BA, MG, PE, AL, PR, CE, PB, PA, MS, SE, RN e TO, cujos imóveis ali relacionados totalizariam mais de R$ 180 milhões em valores de terra nua, ao passo que as benfeitorias dessas propriedades, a serem pagas em dinheiro, ainda seriam objeto de avaliação futura.
3.	A situação evidenciada mereceu a representação da unidade técnica deste Tribunal em face de que haveria, segundo levantamento inicial, pelo menos 17 milhões de hectares em lotes da reforma agrária vagos, e, portanto, que não cumpririam a função social, eis que improdutivos, situação que contrariaria os arts. 1º e 2º da Lei 4.504/1964. A essa constatação ainda se somaria a situação de ocupação irregular de lotes da reforma agrária, noticiadas no TC-Processo 000.517/2016-0, no qual este Tribunal apontou a existência de mais de 580 mil beneficiários com indícios de irregularidades, ocupando irregularmente uma área de mais de 39 milhões de hectares em projetos de assentamento, conforme indicado primeiramente pelo Acórdão 775/2016-TCU-Plenário, de minha relatoria.
4.	O quadro demonstraria, portanto, inobservância dos princípios da economicidade e da eficiência, uma vez que houve sinalização de aquisição de novas terras para fins de reforma agrária, com possível dispêndio futuro de cifras milionárias em sua aquisição, em que pese a existência de lotes vagos e lotes ocupados irregularmente, que, se devidamente aproveitados pelo Incra, poderiam cumprir os objetivos de assentamento de milhares de famílias, sem que houvesse necessidade de adquirir novas terras para tanto.
5.	Em face do apontado, e ante o preenchimento dos requisitos de admissibilidade para o conhecimento da matéria por este Tribunal, determinei, preliminarmente, mediante despacho de peça 7, proferido em julho de 2016, a oitiva do Incra e da Casa Civil da Presidência da República, unidade à qual se encontrava vinculado o Incra, com vistas a que se manifestassem sobre o teor da representação. Determinei também a realização de diligência com vistas a que o Incra enviasse a relação de imóveis rurais em obtenção para fins de reforma agrária, constando sua identificação, município de localização, projeção do valor a ser pago em Títulos da Dívida Agrária e em dinheiro, capacidade total de famílias e estágio da obtenção, bem como o planejamento de vistorias e atividades destinadas à obtenção de novos recursos fundiários para os próximos dois exercícios.
6.	Reunidos os elementos e manifestações do Incra e da Casa Civil, produziu a então Secex-MS instrução de mérito na qual, ratificando o entendimento ventilado por ela mesma na inicial acerca da irregularidade dos procedimentos adotados, propôs que este Tribunal determinasse àquele Instituto a suspensão dos processos administrativos em curso destinados à obtenção de novas propriedades rurais nas modalidades direta ou expropriatória, até que fosse dado devido prosseguimento à supervisão ocupacional dos lotes vagos, abandonados ou em situação irregular, com a instauração do devido processo de retomada e destinação dessas parcelas ao público alvo do Programa Nacional de Reforma Agrária, retomando a obtenção de novos recursos fundiários apenas no caso de insuficiência comprovada de áreas dentro dos mais de 9 mil projetos de assentamentos já existentes ou em caso de ocorrência de grave conflito fundiário, devidamente provado e justificado pelo Incra em processo próprio, sob pena de responsabilização direta do gestor em caso de não configuração desses requisitos.
7.	Alvitrou a secretaria, ainda, fosse determinado ao Incra que oficiasse os órgãos responsáveis pela organização e supervisão dos projetos de assentamento da modalidade reconhecimento para que informassem a respeito de eventuais vagas em seus projetos, de forma a avaliar a conveniência e viabilidade do aproveitamento dessas vagas no Programa Nacional de Reforma Agrária e encaminhasse a este Tribunal, no prazo de 30 dias, plano de ação contendo o cronograma de adoção das medidas necessárias à implementação das determinações sugeridas.
8.	Conclusos os autos no início de 2019, e considerando que os referidos decretos não numerados ainda se encontravam em vigor, bem assim, que após as Eleições de 2018 assumiu no país nova Administração junto ao Poder Executivo Federal, e, no que tange ao Incra, referida nova Administração foi responsável pela edição do Decreto 9.667, de 2 de janeiro de 2019, que aprovou a nova Estrutura Regimental do Ministério da Agricultura, Pecuária e Abastecimento, dispondo a respeito da vinculação do Incra ao referido Ministério, entendi mais pertinente a renovação das oitivas antes realizadas nestes autos, estendendo-a outros órgãos de supervisão daquele instituto.
9.	Com as novas manifestações inseridas no processo foi ele conduzido a exame por parte da Secretaria de Controle Externo da Agricultura e do Meio Ambiente - SecexAgroAmbiental, a qual foi responsável por duas instruções, sendo a primeira com a análise das novas oitivas e proposição preliminar de mérito, e a segunda, atendendo ao disposto na Resolução TCU 315/2020, com a construção participativa da deliberação pelo jurisdicionado, em que se examinaram os comentários dos gestores sobre a proposição preliminar de mérito, ambas transcritas no relatório precedente.
10.	Assim, consoante exposto na derradeira instrução, alvitra a secretaria que a representação seja conhecida e considerada parcialmente procedente, dando-se ciência ao Incra sobre a exigibilidade de que seja incluído nas ações de supervisão ocupacional, objeto de determinações constantes do Acórdão 1976/2017-TCU-Plenário, de minha relatoria, e respectivo monitoramento (em curso no âmbito da SecexAgroAmbiental) , o levantamento de informações sobre a existência e o quantitativo de lotes vagos nos projetos de assentamento, em atenção aos princípios constitucionais da legitimidade e da economicidade, arquivando-se em seguida os presentes autos.
11.	A análise da unidade técnica, suas conclusões e propostas de encaminhamento, baseiam-se no fato de que, após a prolação do referido acórdão por este Tribunal, que tratou dos indícios de irregularidades relativos a mais de 580 mil beneficiários da reforma agrária, e após o início da fase de monitoramento das medidas determinadas, o Incra passou a dispor sobre um Plano Nacional de Supervisão Ocupacional, acompanhado da implementação do Sistema Nacional de Supervisão ocupacional (SNSO) , os quais se encontram em execução de forma a possibilitar a regularização dos imóveis vagos e daqueles ocupados irregularmente e a servir para orientá-los à efetiva disponibilidade aos reais beneficiários da reforma agrária:
"56. De fato, a ação de supervisão ocupacional efetivamente realizada pelo Incra em decorrência do Acórdão 1976/2017-TCU-Plenário já está se deparando com a questão dos lotes vagos. Conforme expressamente consignado no Plano Nacional de Supervisão Ocupacional apresentado a esta Corte, cuja elaboração visou ao atendimento específico do aludido acórdão, as ações de fiscalização focam o exame das 'condições de permanência' do beneficiário do PNRA, visando notadamente à regularização da situação ocupacional de 476.671 unidades de produção familiar dos assentamentos da reforma agrária (Meta 11) , o que compreende a avaliação de sua situação social, econômica (exploração da área) e ambiental, além do acompanhamento das cláusulas contratuais previstas nos documentos pactuados (Contrato de Concessão de Uso - CCU; Concessão de Direito Real de Uso - CDRU; Título Definitivo - TD) - peça 59, p. 1-6, 14 e 23.
57. Os resultados já apurados que decorreram da efetiva implementação do aludido Plano Nacional de Supervisão Ocupacional foram objeto de comunicação formal ao TCU, em julho de 2019 (peça 450 do TC Processo 000.517/2016-0) . Verifica-se, entre as informações fornecidas, que o órgão tem adotado providências visando à regularização prevista no art. 26-B da Lei 8.629/1993 (regularização dos lotes irregularmente ocupados) , em conformidade com o disposto no subitem 9.5.5 do Acórdão 1976/2017-TCU-Plenário (peça 59, p. 34-57) . Também se encontram relatados os resultados da supervisão ocupacional até então apurados no âmbito de cada superintendência regional, entre os quais consta, a título de exemplo, a identificação dos ocupantes irregulares de lotes da Unidade Avançada Especial de Altamira (UAE/ALT) , contra quem ainda não se iniciou o processo de retomada do terreno (peça 59, p. 58-77) .
58. Mais recentemente, já nos autos da ação de monitoramento do Acórdão 1976/2017-TCU-Plenário, abertos no corrente exercício (TC Processo 002.103/2020-6) , o Incra apresentou a esta Corte o 'Plano de Apuração dos indícios de irregularidade dos beneficiários do Programa Nacional de Reforma Agrária', cuja elaboração visou especificamente ao atendimento do disposto no subitem 9.7 do Acórdão 3155/2019-TCU-Plenário - Relator Augusto Sherman (peça 7 do TC Processo 002.103/2020-6) ."
12.	Também vieram aos autos informações sobre os decretos editados, para os quais se apontavam inicialmente potencial despesa com desapropriações da ordem de mais de R$ 180 milhões. De acordo com o Incra, a correspondente estimativa orçamentária anual em 2019 era de apenas de R$ 8 milhões. Além disso, diverge do apontamento da representação inicial acerca do número de lotes vagos (ventilado em 205 mil) , atribuindo montante significativamente menor, decorrente de indevido cômputo pela representante dos lotes relativos aos programas de regularização fundiária (54,4 mil) e lotes fora da jurisdição e alçada do Incra (24,48 mil) , de modo que, excluídos esses, restariam 126 mil. Desses, grande parte ainda mereceriam apuração efetiva, caso a caso, mediante ações de supervisão ocupacional já em curso após a prolação do Acórdão 1976/2017-TCU-Plenário, devido às inconsistências do sistema Sipra, base de dados essa que até bem pouco tempo não se prestava confiável a esse tipo de inferência, conforme inclusive reconhecido nas deliberações deste Tribunal.
13.	Logo, em que pese o cenário existente ao tempo da realização da representação inicial, concomitante àquela representação apreciada em caráter liminar mediante o Acórdão 775/2016-TCU-Plenário, fato é que o Incra, em decorrência do demandado por este Tribunal, vem efetuando aprimoramentos em seu planejamento e sistema de supervisão ocupacional, com atividades de supervisão inclusive realizadas agora com uso de tecnologias novas e mais recentes, de sorte a possibilitar melhor aproveitamento das áreas ocupadas irregularmente, com incremento dos processos de retomada e de identificação de lotes vagos, incluindo situações de abandono.
14.	Devido à baixa previsão orçamentária para novas desapropriações, aliado a esse incremento das ações de supervisão ocupacional, há uma reduzida expectativa para a concretização de desapropriações de todo o conjunto de imóveis constantes dos decretos editados, uma vez disponíveis inclusive mais áreas oriundas das ações de supervisão ocupacional.
15	Dessarte, entendo apropriadas as proposições indicadas, razão pela qual concordo, em linha com a SecexAmbiental, que a representação deva ser considerada parcialmente procedente, fazendo-se a ciência alvitrada, eis que suficiente o acompanhamento da matéria por ocasião dos monitoramentos já previstos para se realizarem em decorrência do Acórdão 1976/2027-TCU-Plenário.
	Ante o exposto, acolhendo as proposições da SecexAgroAmbiental, manifesto-me por que o Tribunal aprove o acórdão que ora submeto à deliberação deste Colegiado.
TCU, Sala das Sessões Ministro Luciano Brandão Alves de Souza, em 3 de março de 2021.
AUGUSTO SHERMAN CAVALCANTI 
Relator